最高法院刑事判決　　　　　　九十四年度台上字第六四五一號
　　上訴人　甲○○
　　　　　　　　　　(另案在台灣花蓮監獄執行中)
上列上訴人因殺人案件，經台灣高等法院花蓮分院中華民國九十
四年九月二十一日第二審判決（九十四年度上重訴字第一七○號
，起訴案號：台灣花蓮地方法院檢察署九十三年度偵字第八七七
、一三三二號），並依職權逕送本院審判，視為被告已提起上訴
，本院判決如下：
    主  文
原判決關於殺人部分撤銷，發回台灣高等法院花蓮分院。
    理  由
本件原判決撤銷第一審關於殺人部分之科刑判決，改判仍依想像
競合犯從一重論處上訴人甲○○殺人累犯罪刑（處無期徒刑，褫
奪公權終身），固非無見。（上訴人另犯持有手槍罪部分，業經
原審判處罪刑確定）
惟查：一、刑法關於犯罪故意之規定，其行為人對於構成犯罪之
事實，明知並有意使其發生者，為直接故意（即刑法第十三條第
一項）；又行為人對於構成犯罪之事實，預見其發生，而其發生
不違背其本意者，則為「以故意論」之間接故意（刑法第十三條
第二項）。原判決關於上訴人殺人部分，事實欄載稱：花蓮縣警
察局花蓮分局美崙派出所警員柯文峰發現上訴人藏身處，立即趨
前逮捕，上訴人「明知其所持有之槍、彈具有強大之殺傷力，朝
人體射擊極可能因傷及重要器官而造成死亡，竟當場另基於妨害
公務及殺人之犯意，持上述警槍並開啟保險後，於近距離由上往
下朝柯文峰左肩頸部位射擊一發（子彈由柯文峰身體左上鎖骨上
方進入，由右後背射出，最後子彈彈頭被擋在柯文峰所穿著之防
彈背心上），造成柯文峰因多重槍擊傷致血胸呼吸性休克不治死
亡」等情，依其認定，上訴人對於殺人犯行，既為明知並有意使
其發生，自係具殺人之直接故意；然第一審判決理由卻謂「縱然
被告於開槍之際，原意僅在為嚇阻退卻警員緝逮，並無非要置柯
文峰於死地之殺人直接犯意，但被告既知所搶來之制式槍、彈均
具有殺傷力，屬於極易致命的武器，朝人體射擊極可能因傷及重
要器官而造成死亡，竟於遭柯文峰逮捕之際，予以射擊，已足認
定被告存有殺人之未必故意無訛」，原判決引用第一審之判決理
由，其理由論斷亦謂「被告持槍開啟保險後在近距離由上往下朝
警員柯文峰所著防彈衣不能遮蔽之左上鎖骨處射擊，造成柯文峰
身受多重槍擊傷不治死亡，其具有殺人之犯意（至少亦有不確定
故意）至為明顯」各等語，復認上訴人係具殺人之未必故意（或
不確定故意），其事實認定與理由說明不盡一致，難謂無判決理
由矛盾之違誤。二、上訴人於民國八十九年間曾因違反毒品危害
防制條例案件，經台灣板橋地方法院判處有期徒刑一年六月確定
（八十九年度訴字第一○七一號），經台灣台北地方法院檢察署
八十九年度執字第五○四八號執行（刑期自九十年二月二日起至
九十二年二月二十七日）；八十九年因犯傷害罪，經台灣台北地
方法院判處有期徒刑五月確定（八十八年度易字第二六九○號）
，經台灣台北地方法院檢察署九十年度執字第五六三號執行（接
續執行，刑期自九十一年八月二日起至九十一年十月二十七日，
並併至台灣板橋地方法院檢察署九十年執助字第三四六號執行）
；九十年間因恐嚇取財案件，經台灣花蓮地方法院判處有期徒刑
一年確定（九十年度易字第五四○號），經台灣花蓮地方法院檢
察署九十一年度執字第二八○號執行（刑期自九十二年二月二十
八日起至九十三年二月二十七日，並囑託台灣板橋地方法院檢察
署九十一年執助字第一○一六號接續執行）；又因侵占罪，經台
灣花蓮地方法院判處有期徒刑四月確定（八十九年度易字第六九
四號），經台灣花蓮地方法院檢察署九十年度執字第四一○號執
行（刑期自九十一年十月二十八日起至九十二年二月二十七日）
，嗣由台灣花蓮地方法院檢察署換發指揮書（九十一年度執更字
第四六二號，刑期有期徒刑三年二月），九十二年七月二十九日
縮短刑期假釋出監，九十三年一月十日縮刑期滿，有卷附上訴人
之前科資料表可稽（見本案第八七七號偵查卷第六至十二頁，第
一審卷一第二三、二四頁，原審卷第六一至六六頁），依其記載
之前後合併接續執行情形，似非僅如原判決關於上訴人累犯之事
實所稱上訴人「於九十年間因犯恐嚇罪，經法院判處有期徒刑一
年，於九十三年一月十日執行完畢，五年內再犯本件之罪」，原
判決此部分事實之記載及認定，與前揭卷內前科資料未盡相符，
亦嫌疏略。以上雖上訴意旨未為指摘，但為本院得依職權調查之
事項，應認原判決關於殺人部分有撤銷發回更審之原因。
據上論結，應依刑事訴訟法第三百九十七條、第四百零一條，判
決如主文。
中　　華　　民　　國　九十四　年　十一　　月　 十七　 日
                      最高法院刑事第八庭
                          審判長法官  呂　潮　澤
                                法官  吳　昆　仁
                                法官  孫　增　同
                                法官  趙　文　淵
                                法官  吳　　　燦
      本件正本證明與原本無異
                                      書  記  官
中　　華　　民　　國　九十四　年   十一 　月  二十一  日
                                                      j
